臺北高等行政法院判決　　　　　　　　　　　　　　　九十年度訴字第四八六八號
　　　　　　　　　　　　　　　.
　　原　　　告　美商‧伯斯公司（Bose Corporation）
　　代　表　人　甲○○○○○○.
　　訴訟代理人　陳長文律師
　　　　　　　　蔡瑞森律師（兼送達代收人）
　　被　　　告　經濟部智慧財產局
　　代　表　人　陳明邦（局長）
　　訴訟代理人　乙○○
右當事人間因商標註冊事件，原告不服經濟部中華民國九十年五月十八日經（九○）
訴字第○九○○六三一○六六○號訴願決定，提起行政訴訟，本院判決如左：
　　主  文
原告之訴駁回。
訴訟費用由原告負擔。
　　事  實
一、事實概要：
    原告於民國八十七年十二月四日以「WAVE Radio Design」 商標（下稱系爭商標
    ），指定使用於當時商標法施行細則第四十九條第九類由功率擴大器、揚聲器系
    統、無線電調諧器及放音機組成之音響等商品，向被告前身即中央標準局（八十
    八年一月二十六日改制為經濟部智慧財產局）申請註冊，經被告審查不准註冊，
    原告不服，提起訴願，經遭決定駁回，遂向本院提起行政訴訟。
二、兩造聲明：
　(一)原告聲明：
    1.訴願決定及原處分均撤銷。
    2.被告應就原告申請第000000000號「WAVE Radio Design」商標註冊
      案為核准審定之處分。
    3.訴訟費用由被告負擔。
　(二)被告聲明：
    1.駁回原告之訴。
    2.訴訟費用由原告負擔。
三、兩造之爭點：系爭商標所用之文字、圖形、記號、顏色組合或其聯合式，是否足
    以使一般商品購買人認識其為表彰商品之標識，並得藉以與他人之商品相區別，
    而符合商標法第五條第二項規定？
　(一)原告主張之理由：
    1.按商標所用之文字、圖形、記號、顏色組合或其聯合式，應足以使一般商品購
      買人認識其為表彰商品之標識，並得藉以與他人之商品相區別，固為商標法第
      五條第一項所明定；惟依商標法第五條第二項之規定，商標圖樣如經申請人使
      用且在交易上已成為申請人營業上商品之識別標識者，視為已符合商標法第五
      條第一項的規定，被告以原告申請之商標圖樣為物體之立體圖形，係指定商品
      外形之構圖，不具商標態樣，實無法使一般消費者認識其為表彰商品之來源、
      品質、信譽之標識，並得藉以與他人商品相區別，應不具識別性，而核駁本件
      申請案。則本案爭點在於系爭商標圖樣是否符合商標法第五條第一項之商標定
      義；如果沒有，是否因長期廣泛使用而取得商標法第五條第二項之識別性。
    2.商標法第五條第一項並非限定以立體物之外形不得作為商標提出申請；況立體
      物之外形亦為「圖形」，乃該當該條款所界定之圖形，自無不能作為商標而申
      請註冊之理。商標法第五條第一項對於商標之類型並未明文限制，重點應在是
      否足以使一般商品購買人認識其為表彰商品之標識，並得藉之與他人之商品相
      區別。原告申請註冊的商標圖形乃是原告創用商品的外形，乃被告所不爭執；
      而原告為表彰自己之商品，達到推銷廣告目的所獨創的特殊造型，並無其他商
      品與原告的產品外型相同；換言之，就客觀上而言，原告本身的商品外形已足
      以作為與他人商品的重要區隔，具有商品區隔的識別效果；則原告以其商品外
      形作為商標圖樣提出商標註冊申請，既因商標圖樣具有與他人商品相區隔之識
      別性，自無不准作為商標註冊之理。商標之設計誠非易事，為表彰自己之商品
      ，達到隱含推銷產品、廣告作用之目的，商標設計者莫不費盡心思，高明之設
      計，使人一見該設計，雖與商品本身無直接關聯，但能聯想到商品，則其字彙
      或圖形或多或少與商品有間接之關聯，此乃法所能容，且亦合乎實際之作法；
      例如車子的外觀設計，消費者無需看見商標即可由車身的特殊外觀得知係何種
      廠牌的車子，更何況，原告一直以商標態樣使用本案商標於指定商品上，消費
      者已能明顯辨認系爭商標屬原告所有。
    3.即使不符合商標法第五條第一項規定之圖樣，如經申請人使用且在交易上已成
      為申請人營業上商品之識別標識者，視為已符合商標法第五條第一項之規定，
      乃商標法第五條第二項所明文。至於是否符合商標法第五條第二項所規範的商
      標識別性，依據被告於八十六年十一月二十二日台商九八○字第二二一○三四
      號公告之「商標識別性審查基準」第一點「審查要點」的第(二)項「審查原則」
      規定，可就「使用該商標於指定商品之時間長短，使用方式及同業使用情形」
      、「使用該商標於指定商品之生產、銷售、廣告之數量」、「各國註冊之證明
      」等事項綜合審查。查原告係當今世界規模最大的揚聲器製造廠商，在世界各
      國擁有十五個直屬的分公司及三十餘國授權代理商，其產製之各種揚聲器、音
      響系統、收音機等相關產品暢銷全球，並自西元一九七八年起由「舶仕貿易股
      份有限公司」代理進口至中華民國台灣市場銷售，近年來於台灣市場之平均年
      銷售額高達新台幣五千萬元。原告自西元一九五六年創立以來，除致力於新產
      品之研發與製造，並設立全美最佳的音響實驗室從事聲學及音響技術的基礎研
      究，使原告產品一直以高品質、高科技、人性化操作設計、現代感的產品外觀
      及嚴格的品質管制著稱，廣受消費者歡迎，尤其是揚聲器產品銷售量在美、歐
      、日、加拿大、澳大利亞均執市場之牛耳，在業界及市場均贏得相當高的評價
      ，消費者只要一想到要購買音響或揚聲器等相關產品，第一個選擇對象就是原
      告所產製之商品，就如同消費者一想到要吃漢堡、可樂馬上就會聯想到「麥當
      勞」、「可口可樂」一樣。原告除印製各種精美型錄及傳單用以促銷宣傳其所
      產製之各式產品外，每年並費巨額之廣告行銷費用於各大媒體及專業音響雜誌
      刊登廣告，復舉辦各種商品展示會及參加歷年音響大展促銷其產品，由於原告
      多年來之努力，使其名下商標隨商品流傳及媒體宣傳報導之助力，早已成為原
      告產品品質及優良商譽之表彰，商品購買人一見原告名下商標即知係原告所產
      製之商品。
    4.次查原告向來係以研發產製各種有別於傳統造型之具特殊現代感立體造型之揚
      聲器及音響著稱，而本案商標「Wave Radio Design」即係原告為其「The Bos
      e Wave Radio」品牌音響所創用之特殊造型之立體商標，並使用在原告所產製
      之一系列「The  Bose Wave Radio」品牌音響產品上，由於產品品質精良，加
      上系爭商標之立體造型相當特殊，本案商標產品一直深獲消費者喜愛，並被視
      為是原告揚聲器、音響產品之一大特色，而且相關同業間並無人使用同本案商
      標之特殊造型之立體商標於相同或類似之揚聲器及音響商品上，使用多年以來
      ，已使消費者只要遠遠見到系爭商標特殊立體造型之揚聲器、音響產品，即知
      其為原告所產製，故系爭商標已具備商標之特別顯著性及商品識別性，消費者
      只要從遠遠的地方看到本件特殊商標形狀之產品，即知係為原告所產製，被告
      與原訴願決定機關並未就系爭商標之特殊造型及其廣泛使用之情事予以審就，
      僅簡單以本案商標上之圖形係指定商品外形之構圖即不具商標形態及識別性為
      由，而為核駁系爭商標之註冊申請案之處分及決定，顯有違法之處。
    5.商標若係商品之說明者或不具顯著性者不准註冊，乃世界各國審查商標一致之
      原則，而商標本身由於深具國際性，於審查商標是否准予註冊時，對於其他國
      家審查之標準，自宜適度採酌參考，才不致失之偏頗或流於過分主觀。然而原
      告系爭商標已於美國、中國大陸、阿盧巴島、哥倫比亞、瓜地馬拉、牙買加等
      國獲准註冊，並未因不具顯著性或說明性而遭核駁，足見其已具備註冊為商標
      之一切要件。現依「商標識別性審查基準」規定「各國註冊之證明」乃是有無
      商標識別性的審查事項，故原告申請的商標圖樣業在多國取得商標註冊，符合
      商標識別性審查基準第一點第(二)項之第(6)點。
　(二)被告主張之理由：
　　按商標所用之文字、圖形、記號、顏色組合或其聯合式，應足以使一般商品購買
    人認識其為表彰商品之標識，並得藉以與他人之商品相區別，為商標法第五條第
    一項所明定。經核本件商標圖樣之圖形，為一物體之立體圖形，且依其檢送之型
    錄觀之，其使用樣態即指定商品外型之構圖，此亦為原告所不否認，是原告以之
    為商標申請註冊，實無法使一般商品購買人認識其為表彰商品之標識，並得藉以
    與他人之商品相區別，應不具識別性，自有違首揭法條之規定。至原告指稱系爭
    商標圖形係原告創用的外形，係一立體商標且已具備商標識別性一節，查立體商
    標尚非我國商標法第五條第一項所規範之客體，原告以之作為商標申請註冊，於
    法未合，自難謂經申請人使用，在交易上已成為營業上商品之識別標章。又本件
    立體商標雖已於中國大陸、哥倫比亞等國註冊，惟各國國情不同，法制各異，自
    不得比附援引，執為本件應准註冊之論據，併予陳明。
　　理  由
一、原告於八十七年十二月四日以「WAVE  Radio Design」商標，指定使用於當時商
    標法施行細則第四十九條第九類由功率擴大器、揚聲器系統、無線電調諧器及放
    音機組成之音響等商品，向被告前身即中央標準局申請註冊，經被告審查不准註
    冊，原告不服，提起訴願，經遭決定駁回之事實，有商標註冊申請書、被告八十
    九年七月十九日（八九）智商○二六八字第八九四○○三○九○號發文之商標核
    駁第二五二六四九號審定書及經濟部九十年五月十八日經（九○）訴字第○九○
    ○六三一○六六○號訴願決定書在卷可憑，堪信為真實。本件之爭點應為原告之
    申請系爭商標，其所用之文字、圖形、記號、顏色組合或其聯合式，是否足以使
    一般商品購買人認識其為表彰商品之標識，並得藉以與他人之商品相區別，而符
    合商標法第五條第二項規定？
二、按商標所用之文字、圖形、記號、顏色組合或其聯合式，應足以使一般商品購買
    人認識其為表彰商品之標識，並得藉以與他人之商品相區別。商標法第五條第一
    項定有明文。依上開法條意旨，商標係表彰商品之標誌，應有與他人商品互相區
    分之特別顯著性，商標如欠缺與其他商品區分之顯著性，屬商標構成要素欠缺，
    即不得作為商標申請註冊。
三、依系爭商標圖樣之圖形及原告於商標註冊申請書之商標名稱欄特別註明商標圖樣
    中之虛線部分僅為顯示商標之位置，非屬商標圖樣之一部分之事實，顯然原告係
    以一物體之立體圖形作為系爭商標圖樣申請之標的，原告於八十九年六月二十二
    日對被告核駁理由先行通知書陳述意見及於本院審理時，均不否認原告係以立體
    商標作為系爭商標註冊之申請。系爭商標圖樣係原告商品外形之構圖，大致為一
    扁長方體形，為一般商品常見之外形，不具有使足以使一般商品購買人認識其為
    表彰商品之標識，並得藉以與他人之商品相區別，因此應不具識別性，不符首揭
    法條之規定。至原告主張系爭商標之特殊造型之立體商標於相同或類似之揚聲器
    及音響商品上，使用多年以來已使消費者只要遠遠見到系爭商標特殊立體造型之
    揚聲器、音響產品，即知其為原告所產製，故系爭商標已具備商標之特別顯著性
    及商品識別性，符合商標法第五條第二項之規定云云。查系爭商標圖樣係略呈扁
    長方體形狀之構圖，為一般商品常見之外形，並非原告所單獨使用，該形狀圖樣
    並不因原告使用於其商品之外形，致使能與產製主體或來源產生聯想，尚無從認
    在交易上已成為原告商品之識別商標，原告主張系爭商標因其使用而已具備商標
    之特別顯著性及商品識別性一節，亦非可採。因此被告以系爭商標不具識別性否
    准註冊之申請，於法核無不合，訴願決定予以維持，亦屬妥適。原告雖另主張本
    件立體商標雖已於中國大陸、哥倫比亞等國註冊等等，惟查各國國情不同，法制
    各異，自不得比附援引，執為本件應准註冊之有利論據。又原告於審理中雖另主
    張其願以系爭商標之平面圖樣申請註冊一節，查原告於申請註冊時，係以立體商
    標為請求標的，已如前述，被告以其立體商標之圖樣不具識別性，且立體商標並
    非我國商標法規範之客體否准申請，於法並無不合，原告於審理中再主張願以平
    面商標申請，自屬無據，非屬可採。況原告縱以平面商標申請註冊，其仍不具識
    別性，亦具訴願決定於其理由中記載甚明，原告此部分之主張，仍非可採。從而
    原告主張前詞，訴請撤銷訴願決定及原處分，並命被告應作成准予商標註冊之審
    定，為無理由，應予駁回。
據上論結，本件原告之訴為無理由，爰依行政訴訟法第九十八條第三項前段，判決如
主文。
中　　　華　　　民　　　國　　九十一　　年　　　八　　　月　　二十二　　日
                 　　臺 北 高 等 行 政 法 院   第 三 庭
                                         審 判 長 法  官　姜素娥
                                                  法  官　林文舟
                                                  法  官　陳國成
右為正本係照原本作成。
如不服本判決，應於送達後二十日內，向本院提出上訴狀並表明上訴理由，如於本判
決宣示後送達前提起上訴者，應於判決送達後二十日內補提上訴理由書（須按他造人
數附繕本）。
中　　　華　　　民　　　國　　九十一　　年　　　八　　　月　　二十三　　日
　　　　　　　　　　　　　　　　　　　　　　　　　書記官　王英傑
